【裁判字號】    99,上訴,1916
【裁判日期】    991209
【裁判案由】    殺人未遂
【裁判全文】
臺灣高等法院臺中分院刑事判決        99年度上訴字第1916號
上  訴  人  臺灣彰化地方法院檢察署檢察官
上  訴  人
即  被  告  陳明森
指定辯護人  本院公設辯護人  王金陵
上列上訴人等因被告殺人未遂案件，不服臺灣彰化地方法院99年
度訴字第578號中華民國99年8月31日第一審判決（起訴案號：臺
灣彰化地方法院檢察署99年度偵字第3014號），提起上訴，本院
判決如下：
    主    文
上訴駁回。
    犯罪事實
一、陳明森前於民國（下同）93年間，因酒後駕車之公共危險案
    件，經臺灣彰化地方法院以93年度斗交簡字第162號判處有
    期徒刑3月確定，於94年5月10日易科罰金執行完畢。
二、陳明森因罹患酒精性精神病、中度重鬱症、恐慌症，而有中
    度慢性精神障礙，於為下列行為時，對於外界事務之知覺、
    理會、判斷作用及自由決定意思之能力，均因精神障礙而呈
    現較普通人平均程度顯然減退之狀態，導致其辨識行為違法
    或依其辨識而行為之能力，顯著減低。其於99年3月20日中
    午，先在彰化縣田中鎮某處服用其因上開疾病就診時醫生所
    開立之藥物，並於同日下午2、3時許，在彰化縣田中鎮其朋
    友所開設之KTV內飲用保力達加米酒，嗣於同日下午6時15分
    許，其前往彰化縣田中鎮○○里○○路○段608巷95號之陳建
    平居處，見陳昭儒與陳建平、陳振華在該處泡茶聊天，乃與
    陳昭儒打招呼後，陳昭儒起身與其交談，陳明森無基礎事實
    而妄想陳昭儒出言對其辱罵及出手對其毆打（原審誤載為因
    不明原因），竟萌生殺人之犯意，以右手持其所有而隨身攜
    帶之客觀上足以對人之生命、身體、安全構成威脅、可供兇
    器使用之美工刀1把，朝陳昭儒之頸部、右肩部、胸部各砍
    刺1刀及朝陳昭儒之前腹部砍劃3刀，致陳昭儒受有頸部開放
    性傷口約13公分、右肩部開放性傷口約6公分，胸部開放性
    傷口約8公分及前腹壁開放性傷口23公分、13公分、10公分
    之傷害。陳建平見狀，旋撥打119請求救護，經救護車將陳
    昭儒送醫急救，幸未發生死亡結果，陳明森前揭殺人犯行因
    而未遂。又陳明森於為上開行為後，躺在地上，因酒醉及藥
    效而精神昏沈，嗣經警員陳景鎔等人據報至現場處理而當場
    查獲上情，並扣得陳明森所有供行兇使用之上開美工刀1把
    ，及扣得陳明森當天所穿著沾到陳明儒血跡之血衣1件、血
    褲1件，並於同日下午7時9分許。對陳明森施以酒精濃度測
    試，測得其呼氣酒精成分為每公升0.82毫克。
三、案經陳昭儒訴由彰化縣警察局田中分局報請臺灣彰化地方法
    院檢察署檢察官偵查起訴。
    理  由
一、證據能力之說明：
  (一)按刑事被告之詰問權，係指訴訟上被告有在審判庭盤詰證人
    之權利；偵查中檢察官訊問證人，旨在蒐集被告犯罪證據，
    以確認被告嫌疑之有無及內容，與審判中透過當事人之攻防
    ，經由詰問程序調查證人以認定事實之性質及目的有別。偵
    查中辯護人僅有在場權及陳述意見權，此觀之刑事訴訟法第
    245條第2項前段之規定甚明，檢察官訊問證人並無必須傳喚
    被告使其得以在場之規定，同法第248條第1項前段雖規定「
    如被告在場者，被告得親自詰問」，亦僅賦予該在場被告於
    檢察官訊問證人時得親自詰問證人之機會而已，被告如不在
    場，殊難期有親自詰問之可能。此項未經被告詰問之被告以
    外之人於偵查中向檢察官所為之陳述，依刑事訴訟法第159
    條第1項、第159條之1第2項之規定，除顯有不可信之例外情
    況外，原則上為「法律規定得為證據」之傳聞例外，依其文
    義解釋及立法理由之說明，並無限縮於檢察官在偵查中訊問
    證人之程序，應已給予被告或其辯護人對該證人行使反對詰
    問權者，始有證據能力之可言。為保障被告之反對詰問權，
    並與現行法對傳聞例外所建構之證據容許範圍求其平衡，證
    人在偵查中雖未經被告之詰問，倘被告於審判中已經對該證
    人當庭及先前之陳述進行詰問，即已賦予被告對該證人詰問
    之機會，則該證人於偵查中之陳述即屬完足調查之證據，而
    得作為判斷之依據，此有最高法院97年度臺上字第405號判
    決意旨可參。是依上開說明可知，在偵查中訊問證人，被告
    或其辯護人對該證人雖未行使反對詰問權，依刑事訴訟法第
    159條之1第2項之規定，原則上屬於法律規定為有證據能力
    之傳聞證據，於例外顯有不可信之情況，始否定其得為證據
    ，亦即，得為證據之被告以外之人於偵查中向檢察官所為之
    陳述，因其陳述未經被告詰問，應認屬於未經合法調查之證
    據，但非為無證據能力（亦有最高法院96年度臺上字第4365
    號、96年度臺上字第3923號判決、97年臺上字第356號判決
    意旨可參）。經查，本案證人陳昭儒、陳振華於偵查中具結
    證述之內容（見偵卷第27頁），上訴人即被告陳明森（下稱
    被告）及其辯護人並未釋明有何顯不可信之情況，且亦查無
    顯有不可信之情況，且上開二位證人分別於原審及本院審理
    時，均經具結進行詰問、訊問，皆已賦予被告、辯護人對上
    開二位證人詰問之機會，則上開二位證人於偵查中之陳述即
    屬完足調查之證據，而得作為判斷之依據。
  (二)次按公務員職務上製作之紀錄文書、證明文書，除顯有不可
    信之情況外，得為證據，刑事訴訟法第159條之4第1款定有
    明文。查被告之中華民國身心障礙手冊1份（見偵卷第5頁）
    ，係屬公務員及從事業務之人於通常業務過程所為之紀錄文
    書，無預見日後可能會被提供作為證據之偽造動機，且查無
    其他顯然不可信之情況，依上揭條文規定，得作為證據。
  (三)又按刑事訴訟法第159條之4第2款所稱從事業務之人於業務
    上或通常業務過程所須製作之紀錄文書、證明文書，因係於
    通常業務過程不間斷、有規律而準確之記載，且大部分紀錄
    係完成於業務終了前後，無預見日後可能會被提供作為證據
    之偽造動機，其虛偽之可能性小，除非該等紀錄文書或證明
    文書有顯然不可信之情況，否則有承認其為證據之必要。查
    建元醫院出具之被告就診病歷及門診記錄單各1份、秀傳醫
    療社團法人秀傳紀念醫院診斷證明書1份、秀傳社團法人秀
    傳紀念醫院99年5月10日明秀（醫）字第0990479號及所附證
    人陳昭儒之病歷1份（見偵卷第4頁，原審卷第19至20、88至
    122頁），顯非為訴訟上之特定目的而製作，而係屬於通常
    業務過程中不間斷之規律性、機械性記載，自屬於從事業務
    之人於業務上或通常業務過程所須製作之紀錄文書，無預見
    日後可能會被提供作為證據之偽造動機，且無其他顯然不可
    信之情況，依上揭條文規定，自得作為證據。
  (四)復按現行刑事訴訟法關於「鑑定」之規定，除選任自然人充
    當鑑定人外，另設有囑託機關鑑定制度。依同法第198條、
    第208條之規定，不論鑑定人或鑑定機關、團體，固均應由
    法院、審判長、受命法官或檢察官視具體個案之需要而為選
    任、囑託，並依第206條之規定，提出言詞或書面報告，始
    符合同法第159條第1項所定得作為證據之「法律有規定」之
    情形，否則所為之鑑定，仍屬傳聞證據（此經最高法院著有
    96年度臺上字第2860、6842號判決要旨可參）。查本案所使
    用之財團法人彰化基督教醫院精神科彰基精鑑字第09905000
    1號精神鑑定報告書1份、99年10月15日九十九彰基精鑑字第
    099100004號函1份（見原審卷第149至155頁，本院卷第40頁
    ），為法院視具體個案之需要而囑託機關鑑定，鑑定機關並
    提出書面報告，符合刑事訴訟法第198條、第206條、第208
    條之規定，依上開法條及最高法院判決意旨，有證據能力。
  (五)另按被告以外之人（包括證人、鑑定人、告訴人、被害人及
    共同被告等）於審判外之陳述，雖不符刑事訴訟法第159條
    之1至之4等之規定，而經當事人於審判程序同意作為證據，
    法院審酌該言詞陳述或書面陳述作成時之情況，認為適當者
    ，亦得為證據；當事人、代理人或辯護人於法院調查證據時
    ，知有刑事訴訟法第159條第1項不得為證據之情形，而未於
    言詞辯論終結前聲明異議者，視為有前項之同意，同法第15
    9條之5定有明文。立法意旨在於傳聞證據未經當事人之反對
    詰問予以核實，原則上先予排除。惟若當事人已放棄反對詰
    問權，於審判程序中表明同意該等傳聞證據可作為證據；或
    於言詞辯論終結前未聲明異議，基於尊重當事人對傳聞證據
    之處分權，及證據資料愈豐富，愈有助於真實發見之理念，
    且強化言詞辯論主義，使訴訟程序得以順暢進行，上開傳聞
    證據亦均具有證據能力。經查，證人陳昭儒於警詢時之陳述
    及酒精濃度測試單1份、案發照片10張、99年4月12日所拍攝
    證人陳昭儒傷後照片3張、99年8月17日所拍攝證人陳昭儒傷
    後照片5張（見警卷第17至20頁，偵卷第21、30至31頁，原
    審卷第214至218頁），查無符合刑事訴訟法第159條之1至之
    4之情形，其性質上均屬傳聞證據，惟經檢察官、被告、辯
    護人於本院準備程序時，均表示對上開證據之證據能力沒有
    意見，同意作為證據使用（見本院卷第51頁背面至52頁），
    又本院審酌上開言詞陳述或書面陳述作成時之情況，查無其
    他不法之情狀，足認為得為本案之證據，依刑事訴訟法第15
    9條之5之規定，有證據能力。
  (六)有關扣案之美工刀1把、血衣1件、血褲1件，非屬供述證據
    而無傳聞法則之適用；且上開扣案之物品係警方於99年3月
    20日在案發現場經被告同意搜索而扣得等情，有扣押筆錄、
    扣押物品收據/無應扣押之物證明書各1份存卷可按（見警卷
    第10至11頁），足見係由警員依法定程序合法扣得，且亦與
    本案具有關聯性，當有證據能力。
二、認定犯罪事實所憑之證據及理由：
    訊據被告固坦認其罹有酒精性精神病、中度重鬱症、恐慌症
    ，而有中度慢性精神障礙，於案發當日中午，先在彰化縣田
    中鎮某處服用其因上開疾病就診時醫生所開立之藥物，並於
    同日下午2、3時許，在彰化縣田中鎮其朋友所開設之KTV內
    飲用保力達加米酒，嗣於同日下午6時15分許，在證人陳建
    平上開居處，有以美工刀劃證人陳昭儒之頸部，之後其就躺
    在地上，證人陳昭儒的血滴在其身上，其因酒醉及藥效就昏
    沈了等情，並表明其願意認罪，然陳稱：其已不記得詳細過
    程，但因別人都說係其所砍，其願意認罪等語。經查：
  (一)被告罹患有上開疾病並因而就診及領有醫師所開之處方藥物
    ，及於案發當日有飲酒及服用醫師所開藥物之事實，除據被
    告坦認無隱外，並有被告之中華民國身心障礙手冊1份、建
    元醫院出具之被告就診病歷及門診記錄單各1份及酒精濃度
    測試單1份在卷可稽（見偵卷第5頁，原審卷第19至20頁，警
    卷第20頁），自堪信被告確有上開疾病，於案發當日行為前
    有飲酒及服用藥物之事實。
  (二)證人陳振華於99年4月12日偵訊中及原審99年8月17日審理中
    證稱：其與陳昭儒到陳建平家泡茶，過沒多久，陳明森騎腳
    踏車來找陳昭儒，陳昭儒有去和陳明森講話，講甚麼其不清
    楚，彼等係在其背後講話，但口氣和緩，沒有爭吵，也沒有
    看到陳昭儒作勢要打陳明森，後來聽到陳昭儒大聲說「你為
    何殺我」，其回頭看到陳昭儒的脖子噴血，衣服破好幾個洞
    ，陳明森手上拿美工刀，其趕快把美工刀拿起來，叫陳建平
    打電話叫救護車等語綦詳（見偵卷第27頁，原審卷第203頁
    背面至第206頁）；證人陳建平則於原審99年8月17日審理中
    證稱：當時泡茶，所以其進入屋內燒開水，將開水端出來時
    ，就聽到陳昭儒說「你為什麼這樣」，看到陳昭儒與陳明森
    倒在地上，兩人都全身是血，其就打119報案等語甚明（見
    原審卷第201頁背面至第202頁）；而證人陳昭儒確實因被告
    持美工刀行兇而受有頸部開放性傷口約13公分、右肩部開放
    性傷口約6公分，胸部開放性傷口約8公分及前腹壁開放性傷
    口23公分、13公分、10公分之傷害並就醫等情，亦有秀傳醫
    療社團法人秀傳紀念醫院診斷證明書1份、秀傳社團法人秀
    傳紀念醫院99年5月10日明秀（醫）字第0990479號及所附證
    人陳昭儒病歷1份、案發照片10張、99年4月12日所拍攝證人
    陳昭儒傷後照片3張及99年8月17日所拍攝證人陳昭儒傷後照
    片5張在卷足憑（見偵卷第4、30至31頁，原審卷第88至122
    、214至218頁，警卷第17至19頁），復有被告所有供犯罪所
    用之美工刀1把，及被告行兇時所穿著沾有血跡之血衣1件、
    血褲1件扣案可證，則證人陳昭儒於上開案發時間、地點遭
    被告持美工刀砍殺等情，已堪認定。
  (三)又被告於案發當日警詢時自述：「（你為什麼原因殺害陳昭
    儒？）因為他先用言語辱罵我的」云云，於99年3月21日偵
    訊中則稱：「我要跟他們打招呼，結果陳昭儒先罵我，並動
    手打我」云云，於99年3月21日原審訊問時供述：「我是靠
    過去，我要跟他聊天，他一直叫我滾，而且他要打我」云云
    （見警卷第3頁背面，偵卷第7至8頁，原審99年度聲羈字第
    80號卷第3頁背面）。然證人陳昭儒於99年3月29日警詢時、
    99年4月12日偵訊中及原審99年8月17日審理時均證述：案發
    當日其沒有罵陳明森，也沒有作勢打他，其印象中也沒有與
    陳明森拉扯等語明確（見偵卷第21頁背面、第27頁，原審卷
    第199頁）；且依證人陳振華、陳建平上開所證述之內容，
    可知在被告行為前，證人陳昭儒應無對被告以言語辱罵或動
    手毆打之情節，足證被告於案發前，確實係因被害妄想，認
    為遭證人陳昭儒出言辱罵及出手毆打，而引發殺人之動機無
    訛。
  (四)雖證人陳昭儒於偵訊及原審審理中證稱：當時陳明森由其背
    後靠近，未發一語，逕以左手按住其頭部，右手持美工刀割
    其頸部，其就失去意識，醒來已經在醫院云云（見偵卷第27
    頁，原審卷第196頁至第197頁），然證人陳昭儒復於原審審
    理中證稱：其被砍後就失去意識，朋友說曾去醫院探視並與
    其說笑話，但其根本不記得這些事，其還看到其父親、姊夫
    及哥哥向其招手，其實他們都已經往生，是其在幻想等語明
    確（見原審卷第196頁背面至第197頁），足見證人陳昭儒因
    驟遇襲擊意識混亂，記憶因而不清，是其於偵訊及原審所述
    上開關於被告行兇時未發一語及靠近時所採取之姿勢、如何
    砍殺之方式等案發情節，尚難遽採。而被告僅於警詢供稱：
    其手持美工刀直接朝陳昭儒前頸部砍殺過去，其餘部分其沒
    有拿刀刺殺等語；於99年3月21日偵訊中稱：其以美工刀亂
    砍，其不知道陳昭儒前腹部及左耳後方的傷勢如何造成等語
    ；而於原審及本院均供述對於如何砍殺證人陳昭儒之過程已
    記不得了等語（見警卷第3頁背面，偵卷第8至9頁，原審卷
    第7頁背面、第140、192頁背面至193頁，本院卷第51、87頁
    ），顯見被告對於砍殺方式，亦有因案發當時精神狀況不佳
    而不復記憶之情形。然證人陳昭儒身上確於頸部、右肩部、
    胸部各受有1刀刀傷，於前腹部受有3刀刀傷，而刀傷長度各
    為頸部約13公分、右肩部約6公分，胸部約8公分及前腹壁各
    23公分、13公分、10公分，已如前述，是被告確係以扣案之
    美工刀朝證人陳昭儒之頸部、右肩部、胸部各砍刺1刀及朝
    證人陳昭儒之前腹部砍劃3刀之事實甚明，無庸置疑。
  (五)按刑法上殺人與傷害致人於死之區別，本視加害人有無殺人
    之犯意為斷，被害人所受傷害之程度及部位，固不能據為認
    定有無殺人犯意之唯一標準，但被害人所受傷害之程度、部
    位，及加害人之下手情形如何，於審究犯意方面，仍不失為
    重要參考。查被告係持美工刀砍殺證人陳昭儒，造成如上所
    述多達6處之刀傷，而證人陳昭儒胸部之傷口係在左胸，為
    心臟所在之處，又頸部亦有傷口，若傷及內頸動脈、氣管，
    後果堪虞，另腹部之傷口有長達23公分者，幾乎橫貫證人陳
    昭儒之腹部，令人怵目驚心，若非猛力揮砍，實無可能造成
    如此長度之傷口，是被告砍殺之部位均屬致命要害，所用力
    道非輕，其殺人之意，昭然若揭，參以卷附之上開秀傳醫療
    社團法人秀傳紀念醫院出具的診斷證明書，其醫師囑言欄亦
    記載認為證人陳昭儒「傷勢複雜，傷口大小及深度較嚴重，
    若非緊急送醫手術治療，確實有生命危險」等情，且證人陳
    昭儒因上開傷勢，在秀傳醫療社團法人秀傳紀念醫院進行手
    術並住院治療達7日，亦有秀傳社團法人秀傳紀念醫院99年5
    月10日明秀（醫）字第0990479號及所附證人陳昭儒病歷1份
    存卷足參（見原審卷第88至122頁），衡之常理，被告行為
    確實已危及證人陳昭儒生命存續，是雖未發生死亡之結果，
    但被告主觀上具有殺害證人陳昭儒之犯意，昭然明灼。
  (六)綜上事證，本案被告殺人未遂犯行事證明確，洵堪認定。
三、論罪科刑之理由：
  (一)核被告所為，係犯刑法第271條第2項、第1項之殺人未遂罪
    。
  (二)被告前曾於93年間，因酒後駕車之公共危險案件，經臺灣彰
    化地方法院以93年度斗交簡字第162號判處有期徒刑3月確定
    ，於94年5月10日易科罰金執行完畢之事實，有臺灣高等法
    院被告前案紀錄表及臺灣臺中地方法院檢察署刑案資料查註
    紀錄表各1份在卷可參，其受有期徒刑之執行完畢後，5年以
    內再故意犯本案有期徒刑以上之罪，為累犯，應依刑法第47
    條第1項之規定，加重其刑。
  (三)又被告雖已著手殺人行為之實施，惟未生死亡之既遂結果，
    犯罪尚屬未遂，爰依刑法第25條第2項之規定，按既遂犯之
    刑度減輕其刑。
  (四)就被告行為時之精神狀態，經原審囑託財團法人彰化基督教
    醫院精神科鑑定，鑑定結果認為：「個案（即被告）雖強調
    自身有幻聽，但其表現與一般精神病患者不同，言談尚稱流
    利，還自稱有『譫妄』，但依其疾病史與臨床表現判斷，個
    案的狀況較類似因社會適應不良而連帶有藥、酒癮等物質濫
    用的患者。個案明顯有過度使用鎮靜安眠藥物，而易有衝動
    控制不佳等失抑制現象。若所控犯行為真，則依臨床醫理回
    推，當時個案的精神狀態確實有可能較常人為差」，此有該
    院彰基精鑑字第099050001號精神鑑定報告書1份存卷可查（
    見原審卷第149至154頁）；又因上開精神鑑定報告書之結論
    為「精神狀態確實有可能較常人為差」，與目前法律規定之
    「精神障礙或其他心智缺陷，致其辨識行為違法或依其辨識
    而行為之能力，顯著降低」之用語不一致（但核其鑑定內容
    ，其應與現行刑法規範意旨相同），故本院再請該院說明，
    經該院函覆：「該鑑定文所指之『精神狀態較差』，即是刑
    法第十九條所謂辨識行為之能力較常人為差之意，且其程度
    明顯」，有該院99年10月15日九十九彰基精鑑字第09910000
    4號函1份在卷可證；又被告每天均隨身攜帶美工刀，自稱要
    防身，更曾以美工刀指著證人陳振華的脖子，說「看我敢不
    敢殺你」等情，業經證人陳振華於原審審理中結證屬實（見
    原審卷第265頁），顯見被告在行為時，確實因其所罹之上
    開疾病，而在無基礎事實卻妄想證人陳昭儒出言對其辱罵及
    出手對其毆打之情形下，即持美工刀砍殺證人陳昭儒無訛，
    其行徑顯與常人有異，足見被告犯罪時確因罹患酒精性精神
    病、中度重鬱症、恐慌症，而有中度慢性精神障礙，導致其
    辨識行為違法或依其辨識而行為之能力，顯著減低，是被告
    於案發行為時係符合刑法第19條第2項規定之情形，自應適
    用該條項之規定，予以遞減輕其刑，且依法先加重後遞減之
    。
  (五)另按刑法第19條第1項、第2項對於行為時因精神障礙或其他
    心智缺陷，致不能辨識其行為違法或欠缺依其辨識而行為之
    能力，或上述能力顯著減低者，明文規定不罰或得減刑其刑
    ，然對於行為人因故意或過失使自己陷於上述無責任能力或
    限制責任能力時，若一概不予處罰，則非事理之平，故同條
    第3項於94年2月2日修正時，增訂「前二項規定，於因故意
    或過失自行招致者，不適用之」之規定，此即學理所稱「原
    因自由行為」，由於此為無責任能力或限制責任能力應不罰
    或得減刑其刑之例外規定，且基於行為與罪責同時存在原則
    之基本要求，故必行為人於原因行為時，對結果行為之發生
    有故意或能預見，而仍自陷於同條第1、2項之精神狀況，並
    實行該結果行為，始克相當。又刑法第19條第3項之原因自
    由行為，係指行為人在精神、心智正常，具備完全責任能力
    時，本即有犯罪故意，並為利用以之犯罪，故意使自己陷入
    精神障礙或心智缺陷狀態，而於辨識行為違法之能力與依辨
    識而行為之自我控制能力欠缺或顯著降低，已不具備完全責
    任能力之際，實行該犯罪行為；或已有犯罪故意後，偶因過
    失陷入精神障礙或心智缺陷狀態時，果為該犯罪；甚或無犯
    罪故意，但對客觀上應注意並能注意或可能預見之犯罪，主
    觀上卻疏未注意或確信其不發生，嗣於故意或因有認識、無
    認識之過失，自陷於精神障礙或心智缺陷狀態之際，發生該
    犯罪行為者，俱屬之。故原因自由行為之行為人，在具有完
    全刑事責任能力之原因行為時，既對構成犯罪之事實，具有
    故意或能預見其發生，即有不自陷於精神障礙、心智缺陷狀
    態及不為犯罪之期待可能性，竟仍基於犯罪之故意，或對應
    注意並能注意，或能預見之犯罪事實，於故意或因過失等可
    歸責於行為人之原因，自陷於精神障礙或心智缺陷狀態，致
    發生犯罪行為者，自應與精神、心智正常狀態下之犯罪行為
    同其處罰。是原因自由行為之行為人，於精神、心智狀態正
    常之原因行為階段，即須對犯罪事實具有故意或應注意並能
    注意或可得預見，始符合犯罪行為人須於行為時具有責任能
    力方加以處罰之原則（最高法院98年度臺上字第3460號、96
    年度臺上字第6368號分別著有判決意旨可資參照），亦即學
    說上所謂行為人於原因行為時需具備雙重故意或預見可能性
    。觀之財團法人彰化基督教醫院精神科出具之上開精神鑑定
    報告書1份，雖同時載有「但此種較常人為差的狀況，應並
    非有原發的特定重大精神疾病，而是個案因長期濫用藥物而
    自行招致的結果」之內容（見原審卷第154頁），然經本院
    再函詢該院關於上開精神鑑定報告書內所載之「自行招致」
    意思，與刑法第19條第3項所規定之「自行招致」及上開學
    說之解釋意義，是否相同，經該院函覆：「鑑定文中所指長
    期濫用藥物自行招致精神狀態變差，並非只個案是已存有動
    機，介由藥物而行為的類似的類似『藉酒壯膽』的現象，而
    是類似『酒後肇事』，個案確知其若繼續濫用物質，會導致
    精神狀態陷於較常人明顯變低之程度，而仍然持續相關的『
    自招致病』的行為。如前文所述，鑑定人確認個案於犯行時
    ，其精神狀態確實明顯較常人為差，但此狀況傾向認為並非
    無奈染有原發重大精神疾病之結果，而是長期濫用物質所造
    成」，此有該院99年10月15日九十九彰基精鑑字第09910000
    4號函1份在卷可稽；顯見該院之精神鑑定報告書所載有之「
    自行招致」，僅是在說明被告案發時之精神狀態較差，是因
    其在一般生活情況下長期服藥所造成之自招致「病」，尚非
    指被告於本案行為時，為達到殺害證人陳昭儒之目的，而有
    藉用酒精或藥物先使自己陷於精神障礙之情況方予為之的情
    形甚明，是該精神鑑定報告書所載之「自行招致」，與刑法
    第19條第3項規定之「自行招致」意義，自不相同。再者，
    被告於本院準備程序時供稱：其與陳昭儒沒有交情，無冤無
    仇，只是住附近而已，其並沒有為了達到殺陳昭儒的目的，
    而在行為前服藥或飲酒之情形等語（見本院卷第51頁），且
    審酌本案所有卷宗內之事證，亦無可資憑佐被告於本案行為
    前服藥或飲酒之時，即有設定本案殺人之原因，再以故意或
    過失實現不法構成要件之證據，自難認被告在本案行為前服
    藥或飲酒時，客觀上應注意並能注意或可能預見其會在服藥
    或飲用酒類後產生聽幻覺，影響其情緒及行為，進而為前開
    殺人犯行，依前揭說明，其所為與刑法第19條第3項之原因
    自由行為要件自屬不符，當無該條項規定之適用。
  (六)又本案經證人陳建平向警方報案說有人打架請求救援後，警
    員陳景鎔到現場處理時，被告是躺在地上，都沒有講話等情
    ，業據證人陳建平、陳振華、陳景鎔於本院審理時到院證述
    屬實，並有彰化縣警察局受理各類案件紀錄表1份存卷足憑
    （見本院卷第80頁背面至84、66頁）；且警方到現場處理時
    ，是以被告身上沾有血跡，且兇刀在旁，而判斷被告是殺人
    之行為人，被告在現場並無自行表明其是行為人，是經警方
    帶回警局製作筆錄時，方承認其殺人等情，業經證人陳景鎔
    於本院審理時證述無訛（見本院卷第80、84頁背面至85頁）
    ，足認被告於警方到場處理時，並無自首之情事，附此說明
    。
  (七)原審法院因認被告之罪證明確，適用刑法第271條第2項、第
    1項、第47條第1項、第25條（原判決漏引第2項，應補正之
    ）、第19條第2項、第87條第2項、第3項、第38條第1項第2
    款（原判決漏引，應予補正）之規定，並審酌被告無故在他
    人之處所砍殺告訴人，刀刀均攻擊證人陳昭儒之要害，雖未
    致死，但其行為已對證人陳昭儒造成嚴重之創傷，並引發民
    眾對社會安全之疑慮，所生危害難謂輕微，惟其犯案時精神
    狀態不佳，其於犯罪後已坦承部分犯行，及其犯罪之方法、
    手段等一切情狀，量處有期徒刑5年6月，並說明「有第19條
    第2項及第20條之原因，其情狀足認有再犯或有危害公共安
    全之虞時，於刑之執行完畢或赦免後，令入相當處所，施以
    監護，但必要時，得於刑之執行前為之」，刑法第87條第2
    項定有明文，而被告為上開行為時之精神狀態已致其辨識行
    為違法或依其辨識而行為之能力顯著減低，業據認定如前，
    又被告之精神鑑定報告載明「由於個案目前仍有再犯的可能
    風險，建議持續追蹤與監控」（見原審卷第53頁），參以被
    告係在無理由之下砍殺與其並無仇怨之證人陳昭儒，顯見被
    告有再犯及危害公共安全之虞，審酌被告精神狀態及上述鑑
    定報告之建議，為使被告能有較妥適之醫療照顧，以期減少
    再犯之可能，降低對公眾之危險，認為有宣告付保安處分之
    必要，而依刑法第87條第2項、第3項規定，諭知被告於刑之
    執行完畢或赦免後，令入相當處所，施以監護3年，暨敘明
    從刑沒收之事由（詳如後述），核其認事用法均無違誤，且
    本院衡酌被告迄今尚未與證人陳昭儒達成和解，無法稍事彌
    補證人陳昭儒所受之嚴重傷害，因認原審量刑尚屬妥適，應
    予維持。被告以其係在發病狀態下犯案，非蓄意殺人云云再
    提起上訴，惟未提出任何有利之事證，其上訴為無理由；另
    檢察官以前開精神鑑定報告書所載之內容，認為被告於殺人
    犯行時之精神耗弱狀態係因故意或過失自行招致，而無減輕
    其刑之適用，且被告雖自稱認罪，然其供述內容卻否認殺人
    未遂行為，迄未與證人陳昭儒和解，態度不佳，因認原審量
    刑太輕，而提起上訴，惟查原審已審酌被告犯罪之一切情狀
    ，量刑妥適，且被告之行為尚與刑法第19條第3項所規定之
    原因自由行為型態有異，已如前述，是檢察官上訴亦無理由
    ，均應予以駁回。
  (八)至扣案之美工刀1把，係被告所有供本案殺人罪所用之物，
    業據本院認定如前，自應依刑法第38條第1項第2款之規定予
    以宣告沒收。另扣案之血衣、血褲各1件，雖係被告所有，
    然僅係其平日穿著所用，非專供犯本案特意遮掩身份所用之
    物，爰均不另予宣告沒收，在此敘明。
據上論斷，應依刑事訴訟法第368條，判決如主文。
本案經檢察官簡文鎮到庭執行職務。
中    華    民    國    99    年    12    月    9     日
            刑事第十庭  審判長法  官  江  錫  麟
                              法  官  紀  文  勝
                              法  官  周  瑞  芬
以上正本證明與原本無異。
如不服本判決應於收受送達後十日內向本院提出上訴書狀，其未
敘述上訴之理由者，並得於提起上訴後十日內向本院補提理由書
（均須按他造當事人之人數附繕本）「切勿逕送上級法院」。
                              書記官  廖  婉  菁
中    華    民    國    99    年    12    月    9     日
附錄本判決論罪科刑法條
中華民國刑法第271條
  殺人者，處死刑、無期徒刑或10年以上有期徒刑。
  前項之未遂犯罰之。
  預備犯第1項之罪者，處2年以下有期徒刑。

司法院資訊處製作；財團法人民間司法改革基金會備份。
